---
title: "programacion_R"
author: "Roberto Vargas Castro"
date: "2024-05-29"
output: html_document
---

```{r setup, include=FALSE}
knitr::opts_chunk$set(echo = TRUE)
```

# Fundamentos de programación - Aprende a programar desde cero (ATS).

  El presente archivo es una mezcla de los cursos "Fundamentos de programacion - Aprende a programar desde cero" de Alejandro Sanchez Taboada impartido en Udemy y el curso de "Analisis de datos con programcion en R" de Google impartido en Coursera. Se hace una union de los conceptos principales de la programacion de ambos cursos y se resuelven especificamente los ejercicios impartidos por Alejandro Sanchez Taboada.

## 1.- Elementos de entorno de Algoritmos y Programación.

### 1.1.- Información y procesamiento de la información.

  Antes de definir que es la Información y que es el procesamiento de la información, veamos unos conceptos:

* Una computadora es un procesador de datos y sistemas de procesamiento de información.
* Un sistema es un conjunto de componentes conectados interactivos que tienen un propósito y una unidad total.
* Un sistema de procesamiento de la información, es un sistema que transforma los datos brutos en información organizada significativa y útil.

  Para procesar la información son necesarias dos cosas:
  
* Hardware.- Es la parte fisica, lo tangible, lo que se puede tocar:

  - Unidad central de procesos (CPU): Conjunto de circuitos electrónicos capaces de ejecutar cálculos como operaciones lógicas y matemáticas.
  - Memoria central: La información procesadas por el CPU se almacena normalmente en la memoria central hasta que se terminan los cálculos.
  - Dispositivos de almacenamiento secundarios (Memoria auxiliar).
  - Periféricos o dispositivos de entrada/salida (E/S).
  
* Software.- Es la parte lógica, intangible, lo que no se puede tocar:

  - Es el conjunto de programas que controlan el funcionamiento del hardware de una computadora.

Definidos hardware y software damos paso a la definicion de Dato:

* El dato es una representación simbólica (númerica, alfabética, algorítmica, ect), un atributo o característica de una entidad. Los datos describen hechos empíricos, sucesos y entidades reales. Un dato puede ser un simple carácter, tal como 'a', un numero, o un dibujo, etc.

* Un dato e sla expresión general que describe los objetos con los cuales opera una computadora. Existem dos tipos de datos:

  - Simples (sin estrcutura):
    
    - Numéricos (enteros, reales).
    - Lógicos (boolean).
    - Carácter (char, string).
   
  - Compuestos (estructurados):
    
    - Registros.
    - Arreglos (vectores, matrices).
    - Archivos.
    
* Informacíon.- La información es un conjunto de datos acerca de algún suceso, hecho, fenómeno o situación, que organizados es un contexto determinado tienen su significado, cuyo propósito puede ser el de reducir la incertidumbre o incrementar el conocimiento acerca de algo.

* Procesamiento de la información.- La información se puede introducir en la computadora como entrada (input) y a continuación se procesan para producir una salida (output).

[Entrada (datos)] -> [Proceso] -> [Salida (resultado)]

 ### 1.2.- Algoritmo y Programa.

* Agoritmo.- Es un método para resolver un problema, es una secuencia ordenada de instrucciones que siempre se ejecutan en un tiempo finito, que describen el proceso que se debe seguir, para dar solución a un problema especifico.
  Siempre debe de haber un punto de inicio y un punto de terminación, estos deben ser únicos y deben ser fácilmente identificables.
  
  Características de un algortitmo:
  
* Tiene que ser preciso.
* Tiene que estar bien definido.
* Tiene que ser finito.
* Un algoritmo debe describir: Entrada, Proceso y Salida.

Por ejemplo: Convertir grados/minutos/segundos a grados en radianes.

* Inicio
* Entrada: ingresar los grados, minutos y segundos.
* A los grados sumarle los minutos entre 60 y los segundos entre   3600.
* Al resultado de la suma multiplicarlo por pi entre 180.
* Salida: imprimir los grados en radianes.
* Fin.

Tipos de algoritmos:

* Cualitativos.- Son aquellos en los que se describen los pasos utilizando palabras.

* Cuantitativos.- Son aquellos que se utilizan cálculos númericos para definir los pasos del proceso.

Lenguajes algorítmicos.- Es una serie de simbolos y reglas que se utilizan para describir de manera explicita un algoritmo, estos pueden ser:

  * Graficos.- Es la representacion gráfica de las operaciones que realiza un algoritmo. Por ejemplo: diagramas de flujo, diagramas N-S.
   
  * No gráficos.- Representa en forma descriptiva las operaciones que debe realizar un añgoritmo. Por ejemplo: Pseudocódigo.
  
* Programa.- Es el conjunto de instrucciones escritas en algún lenguaje de programación y que ejecutadas secuencialmente resuelven un problema especifico.

### 1.3.- Lenguaje de programación (parte 1).

¿Que es un lenguaje de programación?

  Es un conjunto de símbolos de reglas sintácticas y semánticas que definen su estructura y el significado de sus elementos y expresiones, y es utilizado para controlar el comportamiento físico y lógico de una maquina.

  Los lenguajes de programación tienen un conjunto de instrucciones que nos permiten realizar operaciones de entrada/salida, cálculos, manipulación de textos, lógica/comparación y almacenameinto/recuperacion.
  
Tipos de lenguaje de programación:

* Según el nivel de abstracción.

  - Lenguaje de máquina.
  
Las instrucciones en el lenguaje de máquina se expresan en términos de la unidad de memoria mas pequeña: el bit (dígito binario 0 o 1).
Ventaja: No necesita ser traducido, tiene una mayor adaptación al equipo.
Desventaja: La dificultad y lentitud en la codificación.
      
  - Lenguajes de bajo nivel.
  
Tambien llamado lenguaje ensamblador, se utilizan palabras mnemotécnicas (abreviaturas). Por ejemplo, mnemotécnicos típicos de operaciones aritméticas: ADD (sumar), SUB (restar), DIV (dividir), etc. Ejemplo:

ADD A, B C

"Suma (ADD) el número que tengas guardado en A mas el número que esta guardado en la posicion B y esa suma guardala en la posicion C".

Ventaja: no es tan dificíl como el lenguaje máquina.
Desventaja: cada máquina tiene su propio lenguaje, necesitamos un proceso de traducción.

  - Lenguajes de alto nivel.
  
Son aquellos en los que las instruccion o sentencia son escritas con palabras similiares a los lenguajes humanos (ingles), lo que facilita la escritura y comprensión del programa.

Ventaja: son independientes de cada máquina, los que los hace portables.
Desventaja: el proceso de traducción es muy largo y ocupa más recursos.

### 1.4.- Lenguaje de programación (parte 2).

* Según la forma de ejecución.

  - Lenguajes compilados.
  
  Se compilan una vez y se utilizan cuantas veces se desee sin necesidad de volver a utilizar el compilador.
  Los compiladores analizan todo el programa y no generan resultados si no es correcto todo el codigo.
  
  - Lenguajes interpretados.
  
  Son interpretados cada vez que se ejecutan y necesitan siempre del interprete.
  Los interpretes analizan las instrucciones segun las necesitan y pueden iniciar la ejecución de un programa con errores.

* Según el paradigma de programación.

  Un paradigma de programación representa un enfoque particular o filosofía para la construcción de un software. Tipos de paradigmas:
  
  - Algorítmico, imperativo o por procedimientos.
  
  Es el más común y está representado, por ejemplo por lenguajes de programación como C o BASIC.
  Describe la programación en términos del estado del programa y sentencias que cambian dicho estado. Los programas imperativos son un conjunto de instrucciones que le indican al computador cómo realizar una tarea.
  
  - Declarativo o predicativo.
  
  Basado en la utilización de predicados lógicos o funciones matemáticas, su objetivo es conseguir lenguajes expresivos en los que no sea necesario especificar como resolver el problema (programación convencional imperativa).
  
  - Lógico.
  
  El mecanismo de inferencia genérico se basa en los procedimientos de deducción de fórmulas válidas en un sistema axiomático.
  
  - Funcional.
  
  Representado por la familia de lenguajes LISP. El mecanismo de inferencia genérico se basa en la reproducción de una expresión funcional a otra equivalente simplificada.
  
  - Orientado a objetos.
  
  Cada vez más utilizado, sobre todo en combinación con el imperativo. De hecho los lenguajes orientados a objetos permiten la programación imperativa. Algunos ejemplos de lenguajes orientados son C++, Java, Python, etc. Usa objetos y sus interacciones para diseñar aplicaciones y programas de computadora. Esta basado en varias técnicas, incluyendo herencia, modularidad, polimorfismo y encapsulamiento.

### 1.5.- Metodologias para la solución de probelmas.

  Desde el punto de vista educativo, la solución de problemas mediante la proramación posibilita la activación de una amplia variedad de estilos de aprendizaje. Pueden encontrar diversas maneras de abordar problemas y plantear solciones.

  Es por ello que debemos de considerar cuaro fases, en escencia, para resolver problemas específicos mediante la programación de computadores.

1.- Analizar el problema.
2.- Diseñar el algoritmo.
3.- Traducir el algoritmo a un lenguaje de programación.
4.- Depurar el programa.

Definicion del problema:

  Esta fase está dada por el enunciado del problema, el cual requiere una definición clara y precisa. Es importante que se conozca lo que se desea que realice la computadora; mientras esto no se conozca del todo no tiene mucho caso continuar con la siguiente etapa.
  
Análisis del problema:

  Una vez que se ha comprendido lo que se desea de la computadora, es necesario definir:
  
  - Los datos de entrada.
  - Cuál es la informacion que se desea producir (salida).
  - Los métodos y fórmulas que se necesitan para procesar los datos.

Diseño del algoritmo:

  Las caracteristicas de un buen algoritmo son:
  
  - Debe tener un purto particular de inicio.
  - Debe ser preciso e indicar el orden de realización de cada paso.
  - Debe ser definido, no debe permitir dobles interpretaciones.
  - Debe ser general.
  - Debe ser finito en tamaño y en tiempo de ejecución.
  
Codificación:

  La codificación es la operación de escribir la solución del programa (de acuerdo a la lógica del diagrama de flujo o pseudocodigo), en una serie de instrucciones detalladas, en un código reconocible por la computadora, la serie de instrucciones detalladas se le conoce como código fuente, el cual se escribe en un. lenguaje de programación.
  
Prueba y depuración:

  Los errores humanos dentro de la programación de computadoras son muchos y aumentan considerablemente con la complejidad del problema. El proceso de identificar y eliminar errores, para dar paso a una solución sin errores se le llama depuración.
  
  La depuración o prueba resulta una tarea tan creativa como el mismo desarrollo de la solcuion, por ello se debe considerar con el mismo interes y entusiasmo.
  
Documentación:

  Es la guía o comunicación escrita en sus variadas formas, ya sea en enunciados, procedimiemtos, dibujos o diagramas.
  
  A menudi un prorama escrito por una persona, es usado por otra. Por ello la documentación sirve para ayudar a comprender o usar un programa o para facilitar futuras modificaciones (mantenimiento).
  
  La documentación se divide en tres partes:
  
  - La documentacion interna (comentarios en el codigo).
  - La docuemntación externa.
  - Manual de usuario.
  
Mantenimiento:

  Se lleva a cabo despues de terminado el programa, cuando se detecta que es necesario hacer algún cambio, ajuste o complementación al programa para que siga trabajando de manera correcta. Para poder realizar este trabajo se requiere que el programa este correctamente documentado.

## 2.- Entidades primitivas.

### 2.1.- Descargar e instalar PSeInt.

PSeInt es una herramienta para asistir a un estudiante en sus primeros pasos en prgramación. Medieante un simple e intuitivo pseudolenguaje en español (complementado con un editor de diagramas de flujo), le permite centrar su atención en los conceptos funamentales de la algoritmia computacional, minimizando las dificultades propias de un lenguaje y proporcionando un entorno de trabajo con numerosas ayudas y recursos didácticos.

- En google poner desvargar pseint y dar enter.
- Se selecciona el sistema operativo de la computadora.
- Se descarga y posteriormente se da doble click en el ejecutable.

### 2.2.- Identificadores (Constantes y Variables).

Identificador.- representa los datos de un programa (constante o variable). Un identificador es una cadena de caracteres que sirve para identificar una posicion en la memoria de la computadora, que nos permite accesar a su contenido.

entero (tipo de dato) numero (nombre del identificador);

Reglas para formar un identificador:

- La palabra debe comenzar con una letra (A-Z, mayusculas o minusculas) y no deben contener espacios en blanco.
- Letras, digitos y caracteres, pueden estar unidos por un caracter subrayado "_".
- El primer caracter no puede ser un numero.

Ejemplo:

letra
n_kilos
Resultado1
n_personas2

Tipos de identificadores:

- Constantes.- Es un dato numerico o alfanumerico que no cambia durante la ejecucion del programa.

Ejemplo:

PI = 3.1416

```{r constantes en R}
constante_pi <- pi
constante_pi
```

- Variables.- Es un espacio en la memoria de la computadora que permite almacenar temporalmente un dato durante la ejecucion de un proceso, su contenido puede cambiar durante la ejecucion del programa.

Ejemplo:

area = (base * altura) / 2

```{r variables en R}
base <- 3
altura <- 3.5
area <- (base * altura) / 2

area
```

Clasificacion de las variables:

- Por su contenido:

  - Numericas
  - Lógicas
  - Alfanumericas (string)

- Por su uso:

  - De trabajo
  - Contadores
  - Acumuladores

### 2.3.- Tipos de Datos.

Los tipos de datos hacen referencia al tipo de información que se trabaja, todos los datos tienen un tipo aosciado. El tipo de dato determina la naturaleza del conjunto de valores que puede tomar una variable.

Clasificacion de los data types:

1.- Simples (sin estructura):
  1.1.- Númericos
  1.2.- Lógicos
  1.3.- Caracteres (char)
  
2.- Compuestos (estructurados, definidos por el usuario):
 
  2.1.- Simples o estáticos:
    2.1.1.- Arreglos (vectores, matrices)
    2.1.2.- Registros
    2.1.3.- Archivos.
    2.1.4.- Conjuntos
    2.1.5.- Cadenas de caracteres (string)
    
  2.2.- compuestos o dinamicos:
    2.2.1.- Punteros
    2.2.2.- Listas (pilas, colas)
    2.2.3.- Listas enlazadas
    2.2.4.- Arboles
    2.2.5.- Grafos

Pseudocodigo hecho en PSeInt:

Proceso principal
	
	Definir numero1 Como Entero;
	Definir numero2 Como Real;
	Definir misterio Como Logico;
	Definir letra Como Caracter;
	Definir palabra Como Cadena;
	
FinProceso

```{r tipos de datos en R}
numero1 <- 1
numero2 <- 1.1
misterio <- TRUE
letra <- 'a'
palabra <- "vargas"

str(numero1)
str(numero2)
str(misterio)
str(letra)
str(palabra)
```

### 2.4.- Operación de asignación.

Consiste en atribuir un valor a una variabe:

  nombre_de_la_variable <- expresion
  
En algunos lenguajes de programacion, el simbolo puede variar a:

" = ", " := "

El proceso de asignacion se realiza en dos fases:

  num = 10;

```{r operador de asignacion en R}
num <- 10
str(num)
```

1.- Se evalua la expresion de la parte derecha de la asignacion obteniendose un unico valor.

2.- Se asigna ese valor a la variable de la parte izquierda, sustituyendose el valor que tenia amteriormente.

¿Que es lo que hay que tener en cuenta?

  * En la parte izquierda solo puede haber una variable.
  * La variable a la que se le asigna el valor pierde su valor anterior.
  * El tipo de dato del valor que se obtiene al evaluar la parte derecha tiene que ser el mismo que el tipo de dato de la variable de parte izquierda, es decir una variable solo se le pueden dar valores de su mismo tipo de dato.

// Operación de asignación

Proceso principal
	
	Definir numero1 Como Entero; // La variable numero1 es entera
	Definir numero2 Como Real;
	Definir misterio Como Logico;
	Definir letra Como Caracter;
	Definir palabra Como Cadena;
	
	numero1 <- 11;
	numero2 <- 11.11;
	misterio <- verdadero;
	letra <- 'r';
	palabra <- "Hola";
	
FinProceso

```{r }
  numero1 <- 11
	numero2 <- 11.11
	misterio <- TRUE
	letra <- 'r'
	palabra <- "Hola"
	
str(numero1)
str(numero2)
str(misterio)
str(letra)
str(palabra)
```
### 2.5.- Entrada y salida de información.

* Entrada de infomración.- Las operaciones de entrada permiten leer determinados valores y asignarlos a determinadas variables. La entrada se conoce como Leer.

* Salida de información.- Son los diferentes mensajes que se le envian al usuario, ya se para pedir un valor o tambien para mostrar un resultado. La salida se conoce como Escribir.

Proceso principal
	
	Definir num Como Entero;
	
	Escribir "Digite un valor entero";
	Leer num;
	
	Escribir "El numero es: ", num;
	
FinProceso

```{r}
num <- as.numeric(readline(("Digite un valor entero: ")))
paste("El numero es: ", num)
```
[1] "El numero es:  11"

### 2.6.- Operadores y operandos - Operadores aritméticos.

* Operadores.- Son elementos que relacionan de forma diferente, los valores de una o mas variables y/o constantes. Es decir, los operadores nos permiten manipular valores.

- Tipos de operadores:
  
  - Aritmeticos.
  - Relacionales.
  - Logicos.
  
* Operadores aritmeticos.- Los operadores aritmeticos permiten la realizacion de operaciones matematicas con los valores (variables y constantes).

Los operadores aritmeticos pueden ser utilizados con tipos de datos enteros o reales. Si ambos son enteros, el resultado es entero; si alguno de ellos es real, el resultado es real.

^ .- Exponenciación
+ .- Suma
- .- Resta
* .- Multiplicacion
/ .- Division
mod .- Residuo o resto

Ejemplo:

3 * 7 = 21
29 / 7 = 4.14
7 ^ 2 = 49 

```{r operadores aritmeticos}
3 * 7
29 / 7
7 ^ 2
```
[1] 21
[1] 4.142857
[1] 49

Prioridad de los operadores aritmeticos:

- Todas las expresiones entre parentesis se evaluan primero. Las espresiones con parentesis anidados se evaluan de dentro a afuera, el parentesis mas interno se evalua primero.
- Dentro de una misma expresion los operadores se evaluan en el siguiente orden:

1.- ^ - exponenciacion
2.- *, /, mod - multiplicacion, division y modulo
3.- +, - suma y resta

Ejemplo:

3 ^ 3 * (10 - (2 * 4))
3 ^ 3 * (10 - (8))
3 ^ 3 * (2)
27 * 2
54

```{r}
3 ^ 3 * (10 - (2 * 4))
```
[1] 54

// Ejemplo de jerarquia de operadores aritmeticos en pseudocodigo

Proceso principal
	
	Definir resultado Como Entero;
	
	resultado <- 3 ^ 3 * (10 - (2 * 4));
	
	Escribir "El resultado es: ", resultado;
	
FinProceso

```{r}
resultado <- resultado <- 3 ^ 3 * (10 - (2 * 4))
paste("El resultado es:", resultado)
```
[1] "El resultado es: 54"

// Ejemplo de operaciones con operadores arimtemticos en pseudocodigo

Proceso principal
	
	Definir resultado Como Entero;
	Definir num1 Como Entero;;
	Definir num2 Como Entero;
	
	Escribir "Digite un numero: ";
	Leer num1;
	Escribir "Digite otro numero: ";
	Leer num2;
	
	resultado <- num1 + num2;
	
	Escribir "El resultado es: ", resultado;
	
FinProceso

```{r operadores aritmeticos}

	num1 <- as.numeric(readline("Digite un numero: "))
	num2 <- as.numeric(readline("Digite otro numero: "))
	resultado <- num1 + num2
	paste("El resultado de la operacion es:", resultado)

```
[1] "El resultado de la operacion es: 18"

### 2.7.- Operadores y operandos - Operadores relacionales.

* Operadpres relacionales:

  - Se utilizan para establecer una relacion entre dos valores.
  - Compara estos valores entre si y esta comparacion prodeuce un resultado de certeza o falsedad (verdadero o falso.)
  - Los operadores relacionales comparan valores del mismo tipo.
  - Tienen el mismo nivel de prioridad en su evaluacion.
  - Los operadores relacionales tienen menor prioridad que los aritmeticos.
  
  (>) .- mayor que
  (<) .- menor que
  (>=) .- mayor o igual que
  (<=) .- menor o igual que
  (<>, !=) .- diferente 
  (=, ==) .- igual
  
  // operadores relacionales

Proceso principal
	
	Definir resultado Como Logico;
	Definir a Como Entero;
	Definir b Como Entero;
	Definir c Como Entero;
	
	a <- 10;
	b <- 20;
	c <- 30;
	
	resultado <- a + b > c;
	
	Escribir "El resultado es: ", resultado;
	
FinProceso

```{r operadores relacionales}

	a <- 10;
	b <- 20;
	c <- 30;
	
	resultado <- a + b > c;
	
	paste("El resultado es: ", resultado)
	
```
[1] "El resultado es:  FALSE"

### 2.8.- Operadores lógicos.

* Operadores lógicos:

  - Estos valores se utilizan para establecer relaciones entre valores lógicos.
  - Estos valores pueden ser resultado de una epxresion relacional.
  
AND (conjuncion)

TRUE AND TRUE = TRUE
TRUE AND FALSE = FALSE
FALSE AND TRUE = FALSE
FALSE AND FALSE = FALSE

OR (disyuncion)

TRUE OR TRUE = TRUE
TRUE OR FALSE = TRUE
FALSE OR TRUE = TRUE
FALSE OR FALSE = FALSE

NOT (negacion)

NOT TRUE = FALSE
NOT FALSE = TRUE

Prioridad de los operadores lógicos:

1.- NOT
2.- AND
3.- OR

Prioridad de los operadores en general:

1.- ()
2.- ^
3.- *, /, mod, NOT
4.- +, -
5.- >, <, =, >=, <=, <>, OR

// operadores logicos

Proceso principal
	
	Definir a Como Entero;
	Definir b Como Entero;
	Definir c Como Entero;
	Definir resultado_AND Como Logico;
	Definir resultado_OR Como Logico;
	Definir resultado_NOT Como Logico;
	
	a <- 10;
	b <- 15;
	c <- 20;
	
	resultado_AND <- ((a < b) y (b < c));
	resultado_OR <- ((a < b) o (b < c));
	resultado_NOT <- no ((a < b) y (b < c));
	
	Escribir resultado_AND;
	Escribir resultado_OR;
	Escribir resultado_NOT;
	
FinProceso

```{r operadores logicos}

	a <- 10;
	b <- 15;
	c <- 20;
	
	resultado_AND <- ((a < b) & (b < c));
	resultado_OR <- ((a < b) | (b < c));
	resultado_NOT <- ! ((a < b) | (b < c));
	
	paste(resultado_AND)
        paste(resultado_OR)
        paste(resultado_NOT)
	
```
[1] "TRUE"
[1] "TRUE"
[1] "FALSE"

### 2.9.- Funciones internas.

* Funciones internas:

Son funciones matematicas diferentes de las operaciones basicas pero se incorporan al lenguaje y que se consideran estandar.
Dependen del lenguaje, Normalmente se encuentran en la libreria de matematicas del lenguaje de programacion.

// Funciones internas

Proceso principal
	
	Definir num Como Real;
	Definir resultado Como Real;
	
	Escribir "Digite un numero: ";
	Leer num;
	
	resultado <- abs(num);
	
	Escribir "El valor absoluto del numero es: ", resultado;
	
FinProceso

```{r Funciones internas}
num <- as.numeric(readline("Digite un numero:"))
resultado <- abs(num)
paste("El valor absoluto del numero es:", resultado)
```
[1] "El valor absoluto del numero es: 11.11"

### 2.10.- Ejercicio 1.- Operación Artitmética.

Ejercicio 1:

Escribir la formula general en forma de expresión algorítmica.

// Ejercicio 1: operación aritmetica

Proceso principal
	
	definir a, b, c, resultado como reales;
	
	escribir "Digite el valor de a: ";
	leer a;
	escribir "Digite el valor de b: ";
	leer b;
	escribir "Digite el valor de c: ";
	leer c;
	
	resultado <- (-b + rc(b^2 - 4 * a * c)) / (2 * a);
	
	escribir "El resultado es el siguiente: ", resultado;
	
FinProceso

```{r}
a <- as.numeric(readline("Digite el valor de a: "))
b <- as.numeric(readline("Digite el valor de b: "))
c <- as.numeric(readline("Digite el valor de c: 10"))
resultado <- (-b + sqrt(b^2 - 4 * a * c)) / (2 * a)
paste("El resultado es el siguiente:", resultado)
```
Digite el valor de a: 3
> b <- as.numeric(readline("Digite el valor de b: "))
Digite el valor de b: 10
> c <- as.numeric(readline("Digite el valor de c: "))
Digite el valor de c: 2
> resultado <- (-b + sqrt(b^2 - 4 * a * c)) / (2 * a)
> paste("El resultado es el siguiente:", resultado)

[1] "El resultado es el siguiente: -0.213700352153109"

### 2.11.- Ejercicio 2.- Operación con los tres tipos de operadores.

Determinar la solucion logica de la siguiente operacion:

((3 + 5 * 8) < 3 AND ((-6 / 3 * 4) + 2 < 2)) OR (a > b)

// Ejercicio 2.- Operación con los tres tipos de operadores.

Proceso principal
	
	definir a, b como reales;
	definir resultado como logico;
	
	escribir "digite el valor de a: ";
	leer a;
	escribir "digite el valor de b: ";
	leer b;
	
	resultado <- ((3 + 5 * 8) < 3 y ((-6 / 3 * 4) + 2 < 2)) o (a > b);
	
	escribir "El resultado es el siguiente: ", resultado;
	
FinProceso

```{r}
a <- as.numeric(readline("digite el valor de a: "))
b <- as.numeric(readline("digite el valor de b: "))
resultado <- ((3 + 5 * 8) < 3 & ((-6 / 3 * 4) + 2 < 2)) | (a > b)
paste("El resultado es el siguiente:1",resultado)
```
> a <- as.numeric(readline("digite el valor de a: "))
digite el valor de a: 10
> b <- as.numeric(readline("digite el valor de b: "))
digite el valor de b: 5
> resultado <- ((3 + 5 * 8) < 3 & ((-6 / 3 * 4) + 2 < 2)) | (a > b)
> paste("El resultado es el siguiente:",resultado)

[1] "El resultado es el siguiente: TRUE"

### 2.12.- Ejercicio 3.- Intercambiar el valor de dos variables.

Ejercicio 3:

Hacer un programa para intercambiar el valor de dos variables.

a = 10 -> a = 5
b = 5 -> b = 10

// Ejercicio 3: Intercambiar el valor de dos variables

Proceso principal
	
	definir a, b, c como enteros;
	
	escribir "ingresa el valor de a: ";
	leer a;
	escribir "ingresa el valor de b: ";
	leer b;
	
	c <- a;
	a <- b;
	b <- c;
	
	escribir "el nuevo valor de a es: ",a;
	escribir "el nuevo valor de b es: ",b;
	
FinProceso

```{r}
a <- as.numeric(readline("Ingresa el valor de a: "))
b <- as.numeric(readline("Ingresa el valor de b: "))

c <- a
a <- b
b <- c

paste("El nuevo valor de a es: ",a)
paste("El nuevo valor de b es: ",b)
```
> a <- as.numeric(readline("Ingresa el valor de a: "))
Ingresa el valor de a: 10
> b <- as.numeric(readline("Ingresa el valor de b: "))
Ingresa el valor de b: 5
> 
> c <- a
> a <- b
> b <- c
> 
> paste("El nuevo valor de a es: ",a)
[1] "El nuevo valor de a es:  5"
> paste("El nuevo valor de b es: ",b)
[1] "El nuevo valor de b es:  10"

## 3.- Representación de Algoritmos.

### 3.1.- Diagrama de flujo.

* Diagrama de flujo.- Es la representacion gracifica de un algoritmo. Tambien se puede decir que es la representacion detallada en forma grafica de como deben realizarse los pasos en la computadora para producir resultados.

Esta representacion grafica se da cuando varios simbolos (que indican diferentes procesos en la computadora), se relacionan entre si mediante lineas que indican el orden en que se deben ejecutar los procesos.

elipse.- inicio / fin del programa
rectnagulo.- declarar / inicializar variables
rectangulo punteado.- comentarios
paralelogramo.- entrada / salida de informacion

### 3.2.- Diagrama estructurado N-S.

* Diagrama estructurado N - S.- El diagrama estructurado N -S tmabien conocido como diagrama chapín es como un diagrama de flujo en el que se omiten las flechas de union y las cajas son contiguas. Un algoritmo se representa en la siguiente fomra:

### 3.3.- Pseudocódigo.

* Pseudocódigo.- Es una mezcla de un lenguaje de proramacion y nuestro idioma nativo, que se emplea dentro de la programacion estructurada, para realizar el diseño de un programa.

Es la representacion narrativa de los pasos que debe seguir un algoritmo para dar solucion a un problema determinado. El pseudocódigo utiliza palabras que indican el proceso a realizar.

//  3.3.- Pseudocódigo

Proceso principal
	
	definir a,b,c, resultado como enteros;
	a <- 10;
	b <- 20;
	
	escribir "digite un numero: ";
	leer c;
	
	resultado <- a + b + c;
	escribir "el resutlado de la suma es: ", resultado;
	
FinProceso

## 4.- Estructuras secuenciales.

### 4.1.- Concepto de estructuras secuenciales y ejercicio 1.

* Estructuras secuenciales.- Son aquellas en la que una accion sigue a otra en secuencia. Las tareas se suceden del tal modo que la salida de una es la entrada de la siguiente y así sucesivamente hasta el fin del proceso. Una estructura secuencial se representa de la siguiente forma:

Inicio
  Accion1
  Accion2
  Accion3
Fin

Ejercicio 1:

Calcular la cantidad de segundos que estan incluidos en el numero de horas, minutos y segundos por el usuario.

//  4.1.- Ejercicio #1

Proceso principal
	
	definir horas como entero;
	definir minutos como entero;
	definir seg como entero;
	definir total_seg como entero;
	
	escribir "digite el numero de horas: ";
	leer horas;
	escribir "digite el numero de minutos: ";
	leer minutos;
	escribir "digite el numero de segundos: ";
	leer seg;
	
	total_seg <- (horas * 3600) + (minutos * 60) + seg;
	
	escribir "el total de segundos es: ", total_seg;
	
	
FinProceso

```{r 4.1.- ejercicio 1}
horas <- as.numeric(readline("digite el numero de horas: "))
minutos <- as.numeric(readline("digite el numero de minutos: "))
segundos <- as.numeric(readline("digite el numero de segundos: "))

total_segundos <- (horas * 3600) + (minutos * 60) + segundos

paste("el total de segundos es:", total_segundos)
```
digite el numero de horas: 1
digite el numero de minutos: 1
digite el numero de segundos: 1

[1] "el total de segundos es: 3661"

### 4.2.- Ejercicio 2 - Área y longitud de un círculo.

Ejercicio 2: Hacer un programa para ingresar el radio de un circulo y se reporte su área y la longitud de la circunferencia.

//  4.2.- Ejercicio #2

Proceso principal
	
	definir radio como real;
	definir area como real;
	definir long como real;
	
	escribir "ingrese el radio del circulo: ";
	leer radio;
	
	area <- PI * radio^2;
	long <- 2 * PI * radio;
	
	escribir "el area del circulo es: ", area, " y su longitud: ", long;
	
FinProceso

```{r}
radio <- as.numeric(readline("ingrese el radio del circulo: "))

area <- pi * radio^2
longitud <- 2 * pi * radio;

paste("el area del circulo es: ", area, " y su longitud es: ", longitud)
```
ingrese el radio del circulo: 18
[1] "el area del circulo es:  1017.87601976309  y su longitud es:  113.097335529233"

### 4.3.- Ejercicio 3 - Porcentaje de hombres y de mujeres.

Ejercicio 3: Un maestro desea saber que porcentaje de hombres y que porcentaje de mujeres hay en un grupo de estudiantes.

//  4.3.- Ejercicio #3

Proceso principal
	
	definir hombres como entero;
	definir mujeres como entero;
	definir total como entero;
	definir porcentaje_hombres como real;
	definir porcentaje_mujeres como real;
	
	
	escribir "ingrese el numero de hombres en el grupo: ";
	leer hombres;
	escribir "ingrese el numero de mujeres en el grupo: ";
	leer mujeres;
	
	total <- hombres + mujeres;
	
	porcentaje_hombres <- (hombres / total) * 100;
	porcentaje_mujeres <- (mujeres / total) * 100;
	
	escribir "el porcentaje de hombres en el grupo es: ", porcentaje_hombres, "%";
	escribir "el porcentaje de mujeres en el grupo es: ", porcentaje_mujeres, "%";
	
FinProceso

```{r}
hombres <- as.numeric(readline("ingrese el numero de hombres en el grupo: "))
mujeres <- as.numeric(readline("ingrese el numero de mujeres en el grupo: "))

total <- hombres + mujeres

porcentaje_hombres <- (hombres / total) * 100
porcentaje_mujeres <- (mujeres / total) * 100

paste("el porcentaje de hombres en el grupo es: ", porcentaje_hombres, "%")
paste("el porcentaje de mujeres en el grupo es: ", porcentaje_mujeres, "%")
```
ingrese el numero de hombres en el grupo: 10
ingrese el numero de mujeres en el grupo: 10

[1] "el porcentaje de hombres en el grupo es:  50 %"
[1] "el porcentaje de mujeres en el grupo es:  50 %"

### 4.4.- Ejercicio 4 - Calcular el tiempo en revisar exámenes.

Ejercicio 4: Un profesor prepara tres cuestionarios para una evalucacion final: A, B y C. Se sabe que se tarda 5 minutos en revisar el cuestionaria A, 8 en revisar el cuestionario B y 6 en el C. La cantidad de examenes de cada tipo se entran por teclado. ¿Cuantas horas y cuantos minutos se tardara en revisar todas las evalicaciones?

//Ejercicio 4 - Calcular el tiempo en revisar exámenes.

Proceso principal
	
	definir a, b, c, total  como enteros;
	definir horas, minutos como enteros;
	
	escribir "ingrese el numero de evaluaciones A: ";
	leer a;
	escribir "ingrese el numero de evaluaciones B: ";
	leer b;
	escribir "ingrese el numero de evaluaciones C: ";
	leer c;
	
	total <- (a * 5) + (b * 8) + (c * 6);
	
	horas <- trunc(total / 60);
	minutos <- total mod 60; 
	
	escribir "El profesor se tardara en revisar todas las evaluaciones ", horas, " horas y ", minutos, " minutos";
	
FinProceso

```{r}
a <- as.numeric(readline("ingrese el numero de evaluaciones tipo a: "))
b <- as.numeric(readline("ingrese el numero de evaluaciones tipo b: "))
c <- as.numeric(readline("ingrese el numero de evaluaciones tipo c: "))

total_minutos <- (a * 5) + (b * 8) + (c * 6)

horas <- total_minutos %/% 60
minutos <- total_minutos %% 60

paste("El profesor se tardara en revisar todas las evaluaciones", horas, " horas y ", minutos, " minutos")
```

ingrese el numero de evaluaciones tipo a: 12
ingrese el numero de evaluaciones tipo b: 8
ingrese el numero de evaluaciones tipo c: 22

[1] "El profesor se tardara en revisar todas las evaluaciones 4  horas y  16  minutos"

### 4.5.- Ejercicio 5 - Descuento del 15% en una tienda.

Ejercicio 5: Una tienda ofrece un descuento e 15% sobre el total de la compra y un cliente desea saber cuanto debera pagar finalmente por su compra.

//Ejercicio 5 - Descuento del 15% en una tienda.

Proceso principal
	
	definir compra_total como real;
	definir compra_final como real;
	
	escribir "ingrese el total de compra: ";
	leer compra_total;
	
	compra_final <- compra_total - (compra_total * 0.15);
	
	escribir "El total a pagar es: ", compra_final;
	
FinProceso

```{r}
compra_total <- as.numeric(readline("ingrese el total de la compra: "))

compra_final <- compra_total - (compra_total * 0.15)

paste("el total a pagar es: ", compra_final)
```

ingrese el total de la compra: 125

[1] "el total a pagar es:  106.25"

### 4.6.- Ejercicio 6 - Notas de un alumno.

Ejercicio 6: Un alumno desea saber cual sera su calificacion final en la materia Algoritmos. Dicha calificacion se compone de los siguientes porcentajes:

- 55% del promedio de sus tres calificaciones parciales.
- 30% de la calificacion del examen final.
- 15% de la calificacion de un trabajo final.

//Ejercicio 6 - Notas de un alumno.

Proceso principal
	
	definir parcial1, parcial2, parcial3, parcial_total como reales;
	definir examen_final como real;
	definir trabajo_final como real;
	definir calificacion_final como real;
	
	escribir "ingresa la nota del primer parcial: ";
	leer parcial1;
	escribir "ingresa la nota del segundo parcial: ";
	leer parcial2;
	escribir "ingresa la nota del tercer parcial: ";
	leer parcial3;
	
	escribir "ingresa la nota del examen final: ";
	leer examen_final;
	
	escribir "ingresa la nota del trabajo final: ";
	leer trabajo_final;
	
	parcial_total <- ((parcial1 + parcial2 + parcial3) / 3) * 0.55;
	examen_final <- examen_final * 0.30;
	trabajo_final <- trabajo_final * 0.15;
	
	calificacion_final <- parcial_total + examen_final + trabajo_final;
	
	escribir "Tu calificacion final es: ", calificacion_final;
	
FinProceso

```{r}
parcial_1 <- as.numeric(readline("ingresa la nota del primer parcial: "))
parcial_2 <- as.numeric(readline("ingresa la nota del segundo parcial: "))
parcial_3 <- as.numeric(readline("ingresa la nita del tercer parcial: "))
examen_final <- as.numeric(readline("ingresa la nota del examen final: "))
trabajo_final <- as.numeric(readline("ingresa la nota del trabajo final: "))

parcial_total <- ((parcial_1 + parcial_2 + parcial_3) / 3) * 0.55
examen_final <- examen_final * 0.30
trabajo_final <- trabajo_final * 0.15

calificacion_final <- parcial_total + examen_final + trabajo_final

paste("Tu calificacion final es:", calificacion_final)
```
ingresa la nota del primer parcial: 10
ingresa la nota del segundo parcial: 9.5
ingresa la nita del tercer parcial: 9.5
ingresa la nota del examen final: 8
ingresa la nota del trabajo final: 9

[1] "Tu calificacion final es: 9.06666666666667"

## 5.- Estrcuturas condicionales.

### 5.1.- Concepto de condicionales.

* Estructuras condicionales.- Comparan una variable contra otros valores, para que en base al resultado de esta compraciom, se siga un curso de accion dentro del programa. Existen tres tipos: simples, dobles y multiples.

- Condicionales simples:
  
  sintaxis:
  
  si <condicion> entonces
      acciones
  finSi
  
- Condicionales dobles:

  sintaxis:
  
  si <condicion> entonces
      accion1
    siNo
      accion2
  finSi

- Condicionales multiples:

  segun <condicion> hacer
    opcion1:
      accion1
    opcion2:
      accion2
    opcion3:
      accion3
    de otro modo:
      accion
  finSegun

### 5.2.- Ejercicio 1 - Número par o impar.

Ejercicio 1:

Ingrese un numero entero y reportar si es par o impar.

//Ejercicio 1 - Número par o impar.

Proceso principal
	
	definir num como entero;
	
	escribir "digite un numero: ";
	leer num;
	
	si num mod 2 = 0 Entonces
		escribir "el numero ", num, " es par";
	sino
		escribir "el numero ", num, " es impar";
	FinSi
	
FinProceso

```{r}
num <- as.numeric(readline("digite un numero: "))

if (num %% 2 == 0) {
  paste("el numero:", num, "es par")
} else {
  paste("el numero:", num, "es impar")
}
```
digite un numero: 8
[1] "el numero:  8 es par"

digite un numero: 9
[1] "el numero:  9 es impar"

### 5.3.- Ejercicio 2 - Alumno aprobado o reprobado.

Ejercicio 2:

Determinar si un alumno aprueba o reproeba un curso, sabiendo que aprobara si su promedio de tres calificaciones es mayor o igual a 70; reprueba caso contrario.

//Ejercicio 2 - Alumno aprobado o reprobado.

Proceso principal
	
	definir nota1, nota2, nota3, promedio como reales;
	
	escribir "ingrese la primer nota: ";
	leer nota1;
	escribir "ingrese la segunda nota: ";
	leer nota2;
	escribir "ingrese la tercer nota: ";
	leer nota3;
	
	promedio <- (nota1 + nota2 + nota3) / 3;
	
	si promedio >= 70 Entonces
		escribir "aprobado";
	SiNo
		escribir "reprobado";
	FinSi
	
FinProceso

```{r}
nota1 <- as.numeric(readline("ingrese la primer nota: "))
nota2 <- as.numeric(readline("ingrese la segunda nota: "))
nota3 <- as.numeric(readline("ingrese la tercer nota: "))

promedio <- (nota1 + nota2 + nota3) / 3

if (promedio >= 70) {
  paste("aprobado")
} else {
  paste("reprobado")
}
```

ingrese la primer nota: 70
ingrese la segunda nota: 71
ingrese la tercer nota: 72

[1] "aprobado"

ingrese la primer nota: 70
ingrese la segunda nota: 70
ingrese la tercer nota: 69
[1] "reprobado"
